【裁判字號】    91,重上更(六),8
【裁判日期】    920611
【裁判案由】    過失致死
【裁判全文】
臺灣高等法院刑事判決                          九十一年度重上更(六)字第八號
    上  訴  人
    即  被  告  甲○○
    選任辯護人  金輔政律師
右上訴人，因過失致死案件，不服臺灣基隆地方法院，八十一年度交訴字第一六號，
中華民國八十一年六月一日第一審判決（起訴案號：臺灣基隆地方法院檢察署八十一
年度偵字第八九三號）提起上訴，經判決後，由最高法院第六次發回更審，本院判決
如左：
    主  文
原判決撤銷。
甲○○無罪。
    理  由
一、公訴意旨略以：上訴人即被告甲○○係榕泰通運股份有限公司聯結車司機，為從
    事駕駛業務之人，於民國（下同）八十年九月十三日上午十時許，駕駛０四七｜
    三二三０號半聯結車沿基隆巿明德二路由七堵往五堵方向行駛，途經六堵加油站
    左前方約二百六十公尺彎道處時，應注意汽車在劃有分向限制線之路段行駛時，
    不得駛越分向限制，尤不得駛入來車道內逆向行駛，而依當時情形亦無不能注意
    之情事，其竟仍疏於注意，貿然跨越分向限制線行駛，當時適有徐名峰駕駛車號
    ０一八｜一九二０號半聯結車由六堵加油站駛出，亦疏未注意，欲逆斜向切入甲
    ○○行駛之車道後，直駛入其對向車道，甲○○因跨越分向限制線，致乍見徐名
    峰之聯結車迎面從右駛至，乃急向左煞，但仍閃避不及，致其車之右前車頭撞及
    徐名峰所駕半聯結車之左前車頭，使徐名峰受到腹部外傷、肝、脾臟破裂內出血
    等傷害，延至同日十九時三十分不治死亡。因認被告甲○○涉有刑法第二百七十
    六條第二項之業務過失致死罪嫌云云。
二、公訴人認被告涉嫌業務過失致死罪行，無非以被害人徐名峰確因本件車禍死亡，
    業經檢察官相驗屬實，製有勘驗筆錄、相驗屍體證明書、驗斷書在卷可稽，而依
    車禍現場照片顯示，徐名峰所駕之車中間車頭部位有明顯凹入痕跡，且左側撞擊
    較重，被告所駕之車受損部位則在右側車門，可見二車之碰撞點為被告車之右側
    車門與徐名峰車之車頭近左側部位，再就警繪現場圖所示，碰撞後，被告之車頭
    左後輪擦地痕跡起點距行車分向限制線僅一公尺，其車之落土及碎片大多在徐名
    峰之車道上，雖然亦有部分落土、碎片係在被告之車道上，但係散落其車頭前方
    ，而非右側車門下方，可見此部分落土、碎片並非於碰撞之時所掉落，而係碰撞
    之後，車頭旋轉定住之時所掉落。由此可見本件車禍之所以發生，係因被告駕車
    在經過右行彎道時，超越分向限制線，致其車頭之右側車門部位與徐名峰之車頭
    靠近左側部分相碰撞，如謂係徐名峰駕車侵入被告車道，則被告只要將方向盤右
    打，或仍保正直並踩剎車，即可避免車禍發生，豈有反將方向盤左打迎向來車之
    理，可見被告指稱係徐名峰違規越線行駛云云，要無可信，資為其論據。
三、被告甲○○對於其在右揭時、地，駕駛０四七｜三二三０號半聯結車與徐名峰所
    駕駛之０一八｜一九二０號半聯結車發生擦撞，致徐名峰傷重不治死亡之事實，
    固直承不諱，但堅決否認其有過失，辯稱：當時伊車係由七堵往五堵從北向南之
    方向行駛，徐名峰突然駕車違規自伊右前方逆向衝出，伊乃急踩煞車，只因伊右
    邊另有小客車及機車，所以方向盤向左打，致伊車頭右側車門不幸被徐名峰之車
    頭左前角所擦撞，伊根本未跨越中心分向限制雙黃線而違規行駛，實無過失責任
    可言等語。
四、按本件之癥結要在於車禍發生時，被告之車有無跨越分向限制線行駛？徐名峰之
    車是否逆向行駛於被告之遵行車道上？茲分析於下：
  (一)依警繪現場圖（偵卷九、二八頁）及現場照片（偵卷二三至二六、二九頁）顯示
    ：
    1.肇事地點附近為稍顯弧形之大馬路，被告及徐名峰均駕半聯結車，天候為白畫
      、陰雨，道路狀況為雙向四車道，中央漆繪有中心分向限制線、雙向內車道寬
      各三．八公尺，外車道各三．七五公尺，車道邊線外舖面寬各為二．六公尺（
      往六堵方向）、一．四公尺（往台北方向）。
    2.肇事後車停情形：
      (1)被告之車其中半拖車部分幾乎打橫，停於南向之車道，半拖車之後軸左、右
        輪軸中心分別距南向車道之車道邊線０．六公尺及０．四五公尺，後軸左輪
        軸中心距南向車道路側標誌桿一四．二五公尺，而其曳引車部分，右前輪在
        南向內車道，輪軸中心距中心分向限制線０．三五公尺，後軸在北向內車道
        ，左輪軸中心距北向內、外車道線０．六公尺，右輪軸中心距徐名峰之車半
        拖車部分後軸左輪軸中心有一．八公尺。
      (2)徐名峰之車則就曳引車頭與半拖車相關位置以觀，二部分打折近呈直角狀態
        ，停止於北向之外側車道，曳引車左、右前輪軸中心距北向內、外側車道線
        各三．三、三．四公尺，左、右後輪軸中心距北向車道邊緣各０．八及０．
        七公尺，曳引車右前輪軸中心距南向車道路側標誌桿十九公尺，半拖車後雙
        軸之後軸右輪軸中心距北向車道邊緣０．四公尺，後雙軸之前軸左側輪軸中
        心距北向內、外側車道線一．六公尺，又此半拖車上之貨櫃尾端部分業已脫
        離該車之拖架。
    3.雙方車損情形：
      (1)被告之車曳引車部分：右側車門下方、右前輪前至車頭處受撞凹損，車頭正
        面前方玻璃下方飾板受撞脫落。
      (2)被告之車後拖架部分：前端往左彎曲。
      (3)徐名峰之車曳引車部分：車頭正面左五分之二處受撞凹損、擋風玻璃破裂，
        延伸至左前門處之車角有受撞痕跡，左前輪鋼圈變形、膠胎脫落，（左側車
        門門窗往外翻折係搶救時之破壞，與車禍碰撞無直接關連）。
      (4)徐名峰之車貨櫃部分：在拖架左前支架上方有撞擊凹損痕跡。
    4.現場散落物與痕跡情形：
      (1)被告與徐名峰二車撞停終止位置之北方，其北向車道上有碎片散落於地，較
        為顯著者為北向內側車道上有擋風玻璃，外側車道上有徐名峰車之曳引車部
        分左前輪輪胎。
      (2)撞停處之南車道上無任何散落物。
      (3)被告之車曳引車部分停置處下方有一圓弧形輪胎痕跡，由南向內側車道延伸
        至北向內側車道之該曳引車左後輪位置，其起點距中心分向限制線之橫向距
        離一．０公尺，距該曳引車左前輪軸中心約０．八公尺，長度約四．０公尺
        。
      (4)被告與徐名峰二車肇事後車停位置之南，有二組複輪之輪胎痕，自南向內側
        車道往北向內側車道延伸。
  (二)自右述被告車之曳引車所留下之圓弧形輪胎痕跡研判，應係該曳引車「剪頸」時
    ，車尾呈逆時針旋轉，致其左後輪在道路舖面上橫（斜）向拖擦而遺留，可見在
    拖擦痕跡形成之前，被告之車曳引車部分之左後輪曾行經中心分向限制線之西一
    ．０公尺之南向內側車道，核與被告所稱伊當時係由七堵住五堵方向（按即由北
    向南）行駛等語相符。
  (三)再自被告與徐名峰二車撞擊最為嚴重之部位以言，均在車頭，而就輪胎痕以觀，
    並無二次輾壓跡象，則上開二組複輪之輪胎痕應係徐名峰之車半拖車部分之後軸
    左右兩側複輪行經該地面所造成，可見被告指稱徐名峰之車係由南往北行駛，而
    與被告之車對向、迎面，亦屬可信。告訴人即徐名峰之妻乙○亦不加否認，至於
    二車之最初撞擊點當為被告車之曳引車部分右側車門靠近車頭處約一．０公尺寬
    ，與徐名峰車之曳引車部分車頭正面左側一．０公尺寬，此由該二車車損最嚴重
    之部位可以得悉，毋庸置疑。
  (四)復據上開被告之車所遺留圓弧形輪胎拖擦痕跡終點，係連接在被告車之曳引車部
    分左後輪停止處以觀，其特徵顯示除造成其車尾呈逆時針旋轉而「剪頸」之力量
    外，其「剪頸」過程並無額外之外力再加入，而被告之曳引車左後輪在其輪胎擦
    痕起點處，其車頭若係向南行駛於南向內側車道，依物理原則，即無法與在北向
    內車道行駛之徐名峰車發生碰撞。
  (五)衡酌上開二車肇事後車停位置及徐名峰車留輪胎痕之走向，可見被告之曳引車在
    碰撞之前，確有向左轉向約四０至五０度，而侵入北向內車道約二．五公尺（右
    側約一．０公尺），致為原已跨越分向限制線，再駛回北向內車道之徐名峰曳引
    車所撞及，此恰與被告在警訊所供：「：：當時我：：看見徐駕駛０一八｜一九
    二０號貨曳車迎面駛過來：：我就將方向盤往左打：：」等語，悉相吻合。
  (六)就告訴人提出之徐名峰半聯結車行車紀錄紙以言，所顯示之資訊固有瞬時速率、
    時間及引擎運作狀態，但欠缺行駛距離資訊，其安裝後使用之起駛時間約在九時
    二十五分，迨十時七分受撞擊造成速率紀錄指針劇烈不規則晃動，其間有三段較
    長時間（超過六０秒）之停車，分別為九時四０分三０秒至四二分０秒、四四分
    ０秒至五七分三０秒、五九分二０秒至十時０四分二０秒，而停止運作時間為十
    時０七分，有該紀錄紙一大份附本院更(六)卷可稽，估算其離本件肇事地點之距離
    與速度結果，九時五九分二０秒之後有整整五分鐘之停留，時速為０公里，離肇
    事處有一九四八公尺，自十分二四秒瞬間速率為時速四三公里，離肇事處有一八
    二九公尺，而後於十分四四秒時，復減為時速０公里，離肇事處為一七０九公尺
    ，再加速至時速六八公里，時間為十時五分四秒，距肇事處為一五二一公尺，迨
    十時六分四六秒，仍以時速六五公里之速度行進，距離肇事處僅二０二公尺，十
    時七分０秒時之時速再降為三九公里，距離事故地０公尺，在此之前行車速率又
    有三次減速，足見徐名峰駕車時快時慢，應係因應車前狀況而隨時調整，以之參
    照其輪胎痕起迄點，可認其曳引車頭正面左一．０公尺處，初始碰觸到被告曳引
    車右門前至轉角處時，徐名峰之半拖車後軸左右兩側複輪應行駛在痕跡迄點前約
    一．五至二．０公尺處，而二車之碰撞地約在六堵加油站北方七五公尺之北向內
    側車道。
  (七)綜合上述分析結果，
    1.本件事故發生前，被告與徐名峰之車係對向行駛，在臨近事故地約五０公尺之
      某距離內，徐名峰之車曾經跨越中心分向線在北向車道上行駛，至事故前約六
      ０至七０公尺間發現前方有狀況，採取煞車動作，並打方向盤向右返回北向車
      道，此時適有被告之車由北往南，在內、外車道間行駛，被告因發現自己遵行
      之車道竟為徐名峰所佔用，乃往左偏閃約四０至五０度，而侵入北向內車道約
      二．五公尺（右側約一．０公尺），其曳引車右門前至轉角處為徐名峰之曳引
      車頭正面左側撞及。
    2.該二車車體碰觸後，因被告之曳引車有向左轉向約四０至五０度，所以該曳引
      車被徐名峰之曳引車頭往北推行，被告曳引車左後輪在南向內側車道距中心分
      向限制線之西一．０公尺處，因車尾呈逆時針旋轉，其左後輪在道路舖面上橫
      （斜）向拖擦遺留四公尺長圓弧拖擦痕跡，此時被告車之後拖架以第五輪為軸
      心，逆時針旋轉約近九０度，形成「剪頸」現象，並導致被告之曳引車尾逆時
      針旋轉近一八０度。
    3.徐名峰之曳引車在往前撞擊被告之曳引車過程中，亦循原來向右偏五至一０度
      之行向，由對向車道駛回北向車道繼續前行，但徐名峰之曳引車受自身煞車作
      用與撞擊被告車之阻力，致徐名峰曳引車之車頭開始向左偏向，而其後拖車卻
      仍然循向右偏五至一０度之慣性方向往前推行，又造成徐車之「剪頸」現象，
      此時徐車之曳引車部分以其與被告之曳引車頭碰觸之左前車頭為軸心，車尾逆
      時針旋轉超過九０度，而徐車之後拖車則為第五輪順勢牽引而前移。
    4.徐名峰之曳引車頭在碰撞推行被告之曳引車過程中，徐車右前車輪輪胎因撞擊
      被告之車而破胎消氣、脫胎。又在徐車形成「剪頸」之過程中，由於仍有往前
      之慣性，造成徐車後載之貨櫃後端往左脫離拖架產生位移。在此時，徐車之貨
      櫃左側前端基部撞上被告車之拖架右前側某部位，造成被告車拖架前段被推撞
      向左彎曲變形，而徐名峰車後所載之貨櫃左側前端基部亦有撞擊凹損痕跡。
    5.在初始碰撞之際，徐車車速因煞車作用，由最高之時速六五公里下降為三九公
      里，參以兩車相對之位移比較顯示，初撞之時徐車速率大於被告之車速率甚多
      。
  (八)從而，可見本件係因徐名峰先跨越分向限制線行駛，在發現前方被告依規定來車
    ，而採取煞車動作，並打方向盤向右返回自己應遵行之車道，但仍閃避不及，撞
    上不得已往左偏閃至北向車道之被告之車而肇事，其原因純僅存在於徐名峰，被
    告則無肇事責任，此經本院委請中央警察大學鑑定在案，有該大學九十二年四月
    十六日校科字第九一０三九九五號鑑定書一份在本院更(六)卷可憑。
  (九)至於告訴人質疑上開鑑定不實，指稱車禍地點距加油站約為一百公尺，而非該鑑
    定所認之五０公尺，且徐名峰並未越線違規行駛，亦無煞車動作，可見該鑑定所
    本之基礎事實根本不正確云云。但：
    1.事實上，本件車禍地點究竟距離相關之加油站多少距離，實因所指之加油站佔
      地甚大，則各相關諸人所稱之距離究竟以何者為基準自非一致，本院履勘現場
      結果，被告方面及告訴人方面亦各執一詞，有本院九十一年八月十四日勘驗筆
      錄在本院更(六)卷可稽，而上開鑑定則除運用卷內各項資料外，鑑定人更親至現
      場再行勘查，且參照現場圖及照片上之標誌桿相關位置以作基礎，頗為慎重，
      有該鑑定書（第十一頁）在案可考，尚難僅憑告訴人亦無法肯定確認之質疑，
      即謂鑑定有瑕疵。
    2.本件車禍已先經送臺灣省基宜區車輛行車事故鑑定委員會鑑定，結果該會依據
      警方繪製現場圖及卷附照片所顯示肇事後兩車位置、損壞及被告之半聯結車車
      頭附近落有碎片，徐名峰所駕半聯結車板架左側之內外車道兩側亦落有碎片等
      情形，亦認本件係徐名峰所駕車輛行經左彎道超過分向限制線行駛，車頭左前
      角擦撞迎面駛來之被告車輛車頭右側車門而肇事，被告無肇事因素，有該鑑定
      意見書在卷可稽（相驗卷四四頁），嗣再送覆議結果，亦據復如加油站人員表
      示徐名峰到加油站小便後自加油站逆向駛出為實在，則同意原鑑定意見，有臺
      灣省汽車肇事覆議鑑定委員會八十一年一月廿二日交覆字第八０二一四四號函
      在卷可憑（同上卷五八頁），迨至最高法院第二次發回更審，本院再度送覆議
      ，仍據覆同意原鑑定，說明理由為：(一)由卷附照片背面編號Ｐ２９Ａ顯示自加
      油站附近往徐車行駛之車道留有兩條橫切雙黃線之痕跡，證明徐車係逆向行駛
      。(二)在白車停處之四公尺輪痕，如為白車車頭所留，則白車與徐車相撞時白車
      仍在白之車道內，故同意原鑑定。(三)若該四公尺輪痕為白車後輪所留，則係白
      車為閃避徐車時，白車頭過線、車身仍在白車之車道內，故同意原鑑定，有臺
      灣省車輛行車事故覆議鑑定委員會八十四年五月十一日交覆字第八０二一四四
      號函附於本院前審卷（更(二)卷五五頁）可考。
    3.依警繪現場圖顯示，固有「據車當事人（按指被告）供述：：車超越雙黃
      線行駛。車閃避不及撞上車而肇事：：：」，但其上根本無被告之簽認署
      押，有該道路交通事故調查報告表(二)一件附卷（偵卷二八頁）可稽，然而尚有
      另紙相同之報告表竟無上開文字之記載，而係整個欄位全部空白，亦有該報告
      表在案可考（見同卷九頁），參以該製作員警丁○○供證：「是根據被告的供
      述製作的，不可能給被告看，因為製作好之後，會直接函送給相關單位，在作
      業程序上並不需要給被告看過。」（本院更(六)卷九十一年三月十五日筆錄），
      被告除堅決否認有為如此不利於己之供述外，其在警訊之初暨檢察官偵查時，
      均指稱係徐名峰駕車迎面在被告之遵行車道上行駛等語（偵卷六頁反面、一三
      頁反面），可見該不利於被告之調查報告係在事後補填，並非現場作成，自難
      保一定週延詳盡，亦難排除有記憶模糊誤記情形，該承辦警員丁○○、丙○○
      、古秀財所供被告如何為不利之供述一節，自難遽憑以作為不利於被告之認定
      依據。
    4.縱然警員古秀財證稱：「徐名峰車後有斷斷續續煞車痕跡，連線二、三十公尺
      ，但因下雨天，不敢斷定是否徐車留下：：」（本院更(三)卷三一頁），但細閱
      該現場照片（偵卷二九頁編號(二)）其複輪、雙輪間距及走向情形，當可認定係
      徐車所留無誤。而就徐車之速率表以觀，在發生本件車禍之前亦確有減速多次
      之情，恰與該輪胎痕呈斷斷續續之情相符。
    5.兩車在被告遵行車道靠近中心分向限制線處擦撞後，既因糾纏過程大部分均在
      被告之對向車道（即徐名峰應遵行之車道），依慣性定律，則肇事後絕大部分
      遺落物均在對向車道，自屬當然，要難因遺落物絕大部分均在被告之對向車道
      ，而據以認定本件車禍之撞擊點在被告之對向車道內（即徐名峰車道內）。
    6.至證人即加油站領班楊澤川及加油工李國瑞於本院前審訊以：「有無發現０一
      八｜一九二０號（即徐名峰所駕車輛）半聯結車去加油時」，均答稱：「車子
      太多沒有印象」（見本院上訴卷五一頁），以及證人即承辦警員古秀財嗣於本
      院前審供稱：「我去加油站借掃把，：：他們說車禍前有東亞公司的車（按被
      害人徐名峰所駕半聯結車亦屬東亞的車）來加油，但是否徐名峰所駕不敢確定
      ，至於是誰和我說此事，我不知其姓名：：且事隔已久無法指認向我提起此事
      之人」等語（本院上更(一)卷三七、三八頁），均無法確切證明徐名峰車輛肇事
      前曾前往該加油站加油。另證人即行車自動紀錄表解析員丁現昌於本院前審到
      庭結證：「依速率表（即行車自動紀錄表）顯示被害人駕駛該０一八｜一九二
      ０號半聯結車自啟動迄肇事止，其間均未停車」等語（見本院上訴卷六五頁反
      面），及本院前審調查中亦陳稱在肇事前一六００公尺前均未停車云云。告訴
      人乙○（即徐名峰之妻）並提出速率表、異狀紀錄紙分析報告書及速率圖解等
      影本為證（同上卷一七至二０頁），益無法證明徐名峰曾前往該加油站加油，
      而自該加油站駛出，惟仍無解於徐名峰於肇事前逆向行駛之認定。而徐名峰死
      亡固經檢察官勘驗明確，有驗斷書等可徵，僅足認因車禍致死，不能遽謂被告
      應負過失致死責任，均附此明。
五、綜上所析，被告否認犯罪，尚堪採信，被告駕駛半聯結車在其車道正常行駛，突
    見徐名峰駕駛半聯結車，在其車道右前方逆向斜插入其車道，以致撞及被告車頭
    右側車門，此自非被告所能預見及防範其發生，要無過失可言。此外，復查無其
    他確切證據足資證明被告有何過失犯行，本件核屬不能證明被告犯罪。原審未察
    ，遽予論罪科刑，自有違誤，上訴人執此指摘原判決不當，為有理由，自應將原
    判決撤銷改判，諭知上訴人無罪，以免抑。
六、被告經合法傳喚，無正當之理由不到庭，爰不待其陳述逕行判決。
據上論斷，應依刑事訴訟法第三百六十九條第一項前段、第三百六十四條、第三百七
十一條、第三百零一條第一項判決如主文。
本案經檢察官李金定到庭執行職務。
中    華    民    國    九十二    年       六       月       十一       日
                          臺灣高等法院刑事第十四庭
                              審判長法  官  陳  祐  輔
                                    法  官  陳  國  文
                                    法  官  洪  昌  宏
右正本證明與原本無異。
檢察官如不服本判決，應於收受送達後十日內向本院提出上訴書狀，其未敘述上訴之
理由者並得於提起上訴後十日內向本院補提理由書（均須按他造當事人之人數附繕本
）。
                                    書記官  廖  月  女
中    華    民    國    九十二    年       六       月        十六      日


司法院資訊處製作；財團法人民間司法改革基金會備份。
